臺灣臺北地方法院民事判決
109年度訴字第7748號
原      告  吉聯不動產股份有限公司

法定代理人  李同榮  
訴訟代理人  張本皓律師
            羅敏嘉律師
被      告  創宏有限公司

法定代理人  張正昌  
訴訟代理人  劉純穎律師
            吳美齡律師
上列當事人間請求給付服務報酬等事件，本院於民國110年11月8
日言詞辯論終結，判決如下：
    主  文
一、原告之訴及假執行之聲請均駁回。
二、訴訟費用由原告負擔。
    事實及理由
一、原告主張：
　㈠訴外人輔豐實業股份有限公司（下稱輔豐公司）經由原告之
    仲介，於民國107年3月16日與被告簽約承租被告所有之臺北
    市○○區○○街00號13樓房屋（下稱系爭39號房屋）及地下2樓
    車位。嗣被告授權訴外人陳麗如於108年10月7日代理被告與
    原告簽立專任委託銷售契約書（下稱系爭2屋銷售契約書）
    ，約定被告委由原告仲介出售被告所有之臺北市○○區○○街00
    號13樓房屋及基地（下稱系爭33號房地）及系爭39號房屋及
    基地（下稱系爭39號房地）。爾後訴外人即原告經紀人員王
    敬紅促成系爭39號房屋承租人輔豐公司一併購買上開2房地
    ，被告與輔豐公司因而於108年11月20日就系爭39號房地簽
    立不動產買賣契約書，另就系爭33號房地雖未簽立不動產買
    賣契約書，惟亦已達成買賣合意而成立買賣契約，故被告與
    輔豐公司於同日簽立不動產買賣協議書（下稱系爭協議書）
    ，約定日後另簽書面買賣契約。詎被告竟僅給付系爭39號房
    地之居間服務報酬，而反悔不簽定系爭33號房地之書面買賣
    契約，被告雖嗣後與輔豐公司合意解除系爭33號房地買賣契
    約，仍應依系爭2屋銷售契約書第5條第1項、第2項約定給付
    實際成交價2.5％之服務報酬新臺幣（下同）160萬元（計算
    式：實際成交價6,400萬元×2.5％＝160萬元），復被告就其拒
    絕簽訂不動產買賣契約書之行為，依系爭2屋銷售契約書第1
    1條第1項第3款約定，亦應一次給付委託銷售總價6％計算之
    違約金，惟本件基於裁判費之考量先一部請求銷售總價3.5％
    計算之違約金224萬元（委託銷售總價6,400萬元×3.5％＝224
    萬元）等語。
　㈡並聲明：　
　⒈被告應給付原告384萬元，暨其中160萬元部分自109年7月24日起（原誤載為109年7月23日，經被告同意而於110年10月13日言詞辯論期日當庭更正，見本院卷㈡第51至52頁），其中224萬元部分自起訴狀繕本送達翌日起，均至清償日止，按週年利率5％計算之利息。
  ⒉願供擔保請准宣告假執行。
二、被告辯以：
　㈠被告與輔豐公司固就系爭39號房地成立買賣契約並簽署不動
    產買賣契約書，惟被告關於是否出售系爭33號房地尚有猶豫
    ，故未簽立不動產買賣契約書。由於輔豐公司對系爭33號房
    地仍有購買意願，雙方始約定在109年6月30日前保有是否出
    售或買受之權利，倘若輔豐公司最終決定不買，須賠償被告
    88萬元，若被告決定不賣，須賠償輔豐公司100萬元，故原
    告乃撰擬、安排並見證被告及輔豐公司簽署系爭協議書。嗣
    被告決定不出售系爭33號房地，業依系爭協議書第4條約定
    給付輔豐公司100萬元賠償金，輔豐公司亦簽立收款確認書
    ，確認系爭33號房地買賣契約並未成立。
　㈡系爭2屋銷售契約書為定型化契約，原告要求被告放棄審閱期
    間，其中之服務報酬、違約金約定顯已違反消費者保護法(
    下稱消保法)第11條之1第1項、第2項審閱期之強制規定而無
    效；縱屬有效，被告與輔豐公司就系爭33號房地是否買賣都
    尚未確定，且對付款方法、稅負、點交、費用等重要事項皆
    未討論，自非屬買賣成交，被告本無給付居間服務報酬或違
    約金之義務；縱原告本件請求有理由，其並未忠實執行仲介
    業務，且刻意在定型化契約中隱藏鉅額違約金條款，應依依
    民法第572條、第252條規定，各酌減居間報酬、違約金至0
    等語。
　㈢並聲明：
　⒈原告之訴駁回。
　⒉願供擔保請准宣告免為假執行。
三、不爭執事項（見本院卷㈡第55至56頁，並依判決格式調整及
    修正文字）：
  ㈠輔豐公司經由原告之仲介，於107年3月16日與被告簽約承租
    被告所有之系爭39號房屋及地下2樓車位。
  ㈡被告授權陳麗如，於108年9月11日代理被告與原告簽立專任
    委託銷售契約書，約定被告委由原告仲介出售系爭39號房地
    ，並約定服務報酬以實際成交價之4％計算。
  ㈢被告授權陳麗如，於108年10月7日代理被告與原告簽立系爭2
    屋銷售契約書，約定被告委由原告仲介出售被告所有之系爭
    33號房地及系爭39號房地。
　㈣被告與輔豐公司於108年11月20日簽立不動產買賣契約書，約
    定被告以6,600萬元之價格出售系爭39號房地予輔豐公司。
  ㈤被告與輔豐公司於108年11月20日簽立系爭協議書，原告為系
    爭協議書之見證人。
  ㈥被告已於108年11月20日交付用以支付系爭39號房地居間報酬
    165萬元之同額支票予原告，並於108年11月25日前兌現。
  ㈦被告未與輔豐公司就系爭33號房地簽立買賣契約書，而於109
    年8月19日於律師事務所給付輔豐公司系爭協議書第4條第4
    項所定金額100萬元，並經輔豐公司簽立收款確認書，該時
    原告業務人員王敬紅陪同在場。
四、得心證之理由：
　　原告主張其已促成被告與輔豐公司就系爭33號房地成立買賣
    契約，而得依系爭2屋銷售契約書第5條第1項、第2項請求系
    爭33號房地居間報酬160萬元本息，暨依系爭2屋銷售契約書
    第11條第1項第3款一部請求違約金224萬元本息等節，為被
    告所否認，並以前詞置辯。是本件應審酌者厥為：
  ㈠被告抗辯系爭2屋銷售契約書服務報酬、違約金約定違反消保
    法第11條之1第1項、第2項審閱期之強制規定而無效，是否
    可採？
  ㈡被告與輔豐公司就系爭33號房地是否已成立買賣契約？
  ㈢原告依系爭2屋銷售契約書第5條第1項、第2項，請求被告給
    付系爭33號房地居間報酬160萬元本息，有無理由？被告抗
    辯應依民法第572條規定酌減居間報酬，是否可採？
  ㈣原告依系爭2屋銷售契約書第11條第1項第3款一部請求違約金
    224萬元本息，有無理由？被告抗辯應依民法第252條規定酌
    減違約金，是否可採？
　　茲分述如下：
　㈠被告抗辯系爭2屋銷售契約書服務報酬、違約金約定違反消保
    法第11條之1第1項、第2項審閱期之強制規定而無效，是否
    可採？　
　⒈按企業經營者與消費者訂立定型化契約前，應有30日以內之
    合理期間，供消費者審閱全部條款內容；企業經營者以定型
    化契約條款使消費者拋棄前項權利者，無效；違反第1項規
    定者，其條款不構成契約之內容，但消費者得主張該條款仍
    構成契約之內容；中央主管機關得選擇特定行業，參酌定型
    化契約條款之重要性、涉及事項之多寡及複雜程度等事項，
    公告定型化契約之審閱期間，消保法第11條之1固有明文。
    惟消保法第11條之1之立法目的，在於維護消費者知的權利
    ，使其於訂立定型化契約前，有充分了解定型化契約條款之
    機會（消保法第11條之1立法理由參照），如消費者已有詳
    細審閱契約之機會，該條之保護目的即屬已達，故消費者審
    閱定型化契約內容之期間，雖未達規定期間，倘企業經營者
    未有妨礙消費者事先審閱契約之行為，消費者有充分了解契
    約條款之機會，而同意與企業經營者成立契約關係，並選擇
    以個別磋商條款放棄審閱期間者，法律並無禁止消費者拋棄
    權利之限制，基於私法自治及契約自由之原則，自非不可。
  ⒉系爭2屋銷售契約書雖係原告預定用於委託銷售不動產而訂定
    之定型化契約，然契約審閱權之特約條款係以手寫方式記載
    「無需攜回審閱3日」，並經被告代理人陳麗如於該約定旁
    簽名確認（見本院卷㈠第23頁），堪認被告確已充分了解系
    爭2屋銷售契約書之內容，並於個別磋商後以手寫特約方式
    ，約定放棄3日審閱期間，而非由原告以定型化契約條款使
    被告拋棄審閱權，依上開說明，自非法所不許，亦未違反前
    揭規定，況被告於系爭2屋銷售契約書數日前即108年9月11
    日，甫就系爭39號房地簽立印刷字樣均相同之專任委託銷售
    契約書（見不爭執事項㈡），堪認被告亦應已了解該書面條
    款內容。是被告抗辯系爭2屋銷售契約書服務報酬、違約金
    約定違反消保法第11條之1第1項、第2項審閱期之強制規定
    而無效云云，尚無可採。
　㈡被告與輔豐公司就系爭33號房地是否已成立買賣契約？
　⒈按買賣契約當事人就標的物及其價金互相同意，買賣契約即
    為成立，民法第345條第2項固有明文。然該條所謂標的物及
    價金，非僅謂當事人就買賣契約標的物及價金之特定而言，
    尚應包括當事人對標的物交付、所有權移轉登記時期、價金
    之給付方式等在內，若當事人於買賣契約協商斡旋之過程中
    ，雖就買賣標的物及價金為約定，惟就其餘具體內容，例如
    付款方法、所有權移轉登記時期、標的物交付等事項，均未
    約定，且無法達成合意，自難認雙方就買賣契約之必要之點
    已有互相同意。又不動產之買賣，除標的物及其價金，當事
    人須互相同意外，尚涉及付款方法、稅負、點交、費用及違
    約等重要事項。再預約係約定將來訂立一定契約（本約）之
    契約，旨在使預約當事人負有成立本約之義務。而房屋及基
    地之買賣，為求慎重，契約當事人通常均就買賣標的、價金
    繳納方法、房屋移轉登記及交付期限等事項加以約定。是以
    買賣預約，非不得就標的物及價金之範圍先為擬定，以作為
    將來訂立本約之張本，但不得因此即謂買賣本約業已成立（
    最高法院61年度台上字第964號、79年度台上字第1357號、8
    0年度台上字第1883號、103年度台上字第181號判決意旨參
    照）。
　⒉本件基於下述理由，認被告與輔豐公司就系爭33號房地僅成
    立買賣預約：
　⑴從系爭協議書內容以觀：
　①查系爭協議書第1條、第2條固約定系爭33號房地買賣價款為6
    ,400萬元，惟並未記載付款方法、是否分期及期數、點交方
    法、具體稅賦及費用分擔方式等節，參以其中第4條本文約
    定：「買賣雙方約定A戶（即系爭33號房地）買方最遲應於1
    09年6月30日前簽訂不動產買賣契約，且自簽約日起40日前
    過戶等相關手續及點交房地完成…」（見本院卷㈠第85頁），
    可認被告與輔豐公司僅就買賣標的物及價金之特定範圍先為
    預定，並設有將來另訂立買賣本約之約定，顯見其等立約時
    之真意，係就系爭33號房地成立買賣契約之預約而非本約。
　②又系爭協議書第4條第3項約定：「買方（即輔豐公司）若有
    擅自解約、毀約不買或違約不履行A戶（即系爭33號房地）
    情事，賣方（即被告）得解除A戶買賣約定，買方應支付賣
    方88萬元整以為違約之賠償，及支付見證人（即原告）8,80
    0元仲介服務費」、第4條第4項約定：「賣方若有擅自解約
    、毀約不賣或違約不履行A戶情事，買方得解除A戶買賣約定
    ，賣方應支付買方100萬元整以為違約之賠償」（見本院卷㈠
    第85頁），考量被告與輔豐公司如確已成立買賣本約，則本
    得依本約內容請求履行，而毋須另約定簽立不動產買賣契約
    ，又參照系爭協議書除有最遲應於109年6月30日前簽定買賣
    契約之約定外，另特別附加上開違約之賠償約定，顯示雙方
    以系爭協議書預示如不締結本約之違約金金額，俾使其等保
    留締約之機會並限定賠償範圍，而與被告辯稱：其與輔豐公
    司並未成立買賣契約，而約定保留締約彈性，如最終不交易
    則各賠償對方上開金額即可等情，互核相符。
　③另細觀系爭協議書第4條第3項定有如輔豐公司違約應給付見
    證人即原告仲介服務費之約定，第4條第4項於被告違約情形
    則無相應規定。參以本件原告與輔豐公司前已簽立委託契約
    ，如買賣成交輔豐公司亦應支付原告服務報酬等節，為原告
    自承在卷（見本院卷㈠第337至338頁），並有輔豐公司之購
    屋議價確認書附卷可佐（見本院㈠第361頁），是如被告與輔
    豐公司確已成立買賣契約，並經原告在場見證，則不論被告
    與輔豐公司是否違約，原告本得向被告與輔豐公司請求給付
    服務報酬，然系爭協議書僅就輔豐公司違約之情形始約定應
    給付仲介服務費，益顯本件系爭33號房地之買賣確尚未成立
    ，始特別約定在輔豐公司違約之情形另酌給原告8,800元之
    報酬，且經原告於系爭協議書見證人欄位用印確認，此節亦
    與被告辯稱：系爭33號房地尚未確定是否買賣，且原告對此
    亦知悉明瞭等節相合。
　⑵從締約至賠償過程之三方行為以觀：　　
　①查本件不爭執事項㈣、㈤、㈥均係於108年11月20日發生之事件
    ，亦即被告與輔豐公司於同日簽立系爭協議書、就系爭39號
    房地簽立不動產買賣契約書，被告並交付用以支付系爭39號
    房地居間報酬之支票予原告。如被告與輔豐公司於同日確已
    就系爭33號房地亦達成買賣合意，自得一併簽立不動產買賣
    契約書，惟其等並未為之，足見就買賣必要之點尚未達一致
    ，加以被告僅給付系爭39號房地之居間報酬，而未一同交付
    系爭33號房地之居間報酬，亦未經原告於該日同時請求給付
    2房地之服務費等情，均足認系爭33號房地部分尚未成立買
    賣本約。
　②又被告嗣已給付輔豐公司系爭協議書第4條第4項所定金額100
    萬元（見不爭執事項㈦），輔豐公司簽立之收款確認書並記
    載：「創宏公司（即被告）已依該協議書（即系爭協議書）
    第4條規定解除協議書中關於A戶（即系爭33號房地）之協議
    ，雙方無針對A戶締結買賣契約之義務…雙方就A戶並未成交
    而未成立買賣契約，且輔豐公司業已自創宏公司收訖上開10
    0萬元賠償…」等語（見本院卷㈠第87頁），足見輔豐公司亦
    認其等就系爭33號房地並未成立買賣契約，且該100萬元係
    屬系爭協議書所定被告最終決定不締約之賠償金，綜觀上開
    各節，均與被告所指：本件係為保留締約機會與彈性，始簽
    立系爭協議書等情，互核相符。
　⒊至原告固舉證人即代書張世忠、經紀人員王敬紅之證述，主
    張買賣契約已成立云云。查證人張世忠證稱：系爭協議書所
    指的「解約」、「毀約」是系爭33號房地的買賣契約，協議
    書是王敬紅與買賣雙方談好的條件，我只是照王敬紅說的登
    打出來，我打一打帶去現場，我草擬的過程並沒有跟被告或
    輔豐公司討論，為何其中第4條第3項、第4項違約應負的責
    任不同，我並不知道原因等語（見本院卷㈠第218至222頁）
    ，是其並未參與議約過程，就其中條款訂立緣由亦無所悉，
    則證人張世忠稱系爭協議書所指內容為系爭33號房地之「買
    賣契約」等節，純屬其個人看法，無從據為買賣契約成立之
    認定。又證人王敬紅固證稱：輔豐公司有答應要買2戶，只
    是現金沒有那麼多，所以就系爭39號房地簽成交契約書，系
    爭33號房地部分簽協議書，約定6月底前現金補足再繼續履
    行買賣合約。系爭協議書第4條第3項約定輔豐公司反悔不買
    要付原告8,800元，我忘記這是誰提議、如何決定金額的，
    至於為什麼輔豐公司反悔只要付8,800元，如果創宏公司決
    定不賣，要依系爭2屋銷售契約書給付原告仲介服務費160萬
    元，系爭協議書跟系爭2屋銷售契約書是不同契約書，所以
    支付的也不一樣，系爭協議書支付的是見證費等語（見本院
    卷㈠第259至262頁），惟如被告及輔豐公司除系爭39號房地
    外，同時已就系爭33號房地達成買賣合意，僅係因資金因素
    協議於109年6月底付款，則於該次同時簽立不動產協議書並
    自行約定付款期限即可，本毋庸另立系爭協議書，且系爭協
    議書第4條第3項之用語為「仲介服務費」而非證人王敬紅所
    稱「見證費」，是其證述衡與常情及契約內容不符，已難採
    信。又經本院質以上節，證人王敬紅則稱：未簽立不動產買
    賣契約書是因為日期太長，可能會有生變，例如買方開票跳
    票，但本件買賣契約書已經成立了等語（見本院卷㈠第265至
    266頁），然其所指可能尚有變數，亦正符被告所稱買賣契
    約雙方尚有顧慮而未成立本約之情，且與為被告處理上開房
    地買賣之證人陳麗如證稱：系爭39號房地已經確定賣了，所
    以簽不動產買賣契約書，系爭33號房地還沒有成交，所以沒
    有簽不動產買賣契約書，而是簽系爭協議書，雙方要在6月
    底才決定要不要買或賣等語相合（見本院卷㈠第267至273頁
    ），益徵本件僅先成立預約而非本約，是原告前開主張，均
    無可採。
  ㈢原告依系爭2屋銷售契約書第5條第1項、第2項，請求被告給
    付系爭33號房地居間報酬160萬元本息，有無理由？被告抗
    辯應依民法第572條規定酌減居間報酬，是否可採？
　　系爭2屋銷售契約書第5條第1項約定：「買賣成交者，受託
    人（即原告）得向委託人（即被告）收取服務報酬，其數額
    為實際成交價之2.5％…」、第5條第2項約定：「買賣契約成
    立後，因可歸責於委託人之事由或買賣雙方合意而解除買賣
    契約者，委託人仍應給付前項約定之服務報酬」（見本院卷
    ㈠第25頁）。原告固主張被告與輔豐公司已就系爭33號房地
    成立買賣契約，縱其等嗣後合意解除，亦應依上開約定給付
    原告居間報酬云云，惟本件並未成立買賣本約，已如前陳，
    則原告此部分主張，尚無理由，被告另為酌減抗辯，已無審
    究必要。
  ㈣原告依系爭2屋銷售契約書第11條第1項第3款一部請求違約金
    224萬元本息，有無理由？被告抗辯應依民法第252條規定酌
    減違約金，是否可採？　　
　　系爭2屋銷售契約書第11條第1項第3款約定：「委託人如有
    下列情形之一者，視為受託人已完成仲介之義務，委託人仍
    應支付受託人以委託銷售總價6％計算之違約金，並應全額一
    次付予受託人：…③委託人…拒絕與受託人依約恰妥之買方客
    戶簽訂不動產買賣契約書者」（見本院卷㈠第27頁）。原告
    固主張系爭33號房地買賣契約已有效成立，詎被告拒絕簽立
    不動產買賣契約書，依前開約定應給付違約金云云，惟本件
    既經認定未成立買賣契約，即不符上開約定之要件，則原告
    一部請求違約金，亦無理由，被告另為酌減抗辯，已無審酌
    必要。
五、綜上所述，本件被告與輔豐公司就系爭33號房地僅成立買賣
    預約，尚未成立買賣契約之本約，則原告依系爭2屋銷售契
    約書第5條第1項、第2項、第11條第1項第3款，請求被告給
    付384萬元，暨其中160萬元部分自109年7月24日起，其中22
    4萬元部分自起訴狀繕本送達翌日起，均至清償日止，按週
    年利率5％計算之利息，為無理由，應予駁回。原告之訴既經
    駁回，其所為假執行之聲請亦失所附麗，應併予駁回。
六、本件事證已臻明確，兩造其餘攻防方法及所用證據，經斟酌
    後認均不足以影響本判決之結果，爰不逐一論列，附此敘明
    。　　
七、訴訟費用負擔之依據：民事訴訟法第78條。 
中　　華　　民　　國　　110 　年　　11　　月　　22　　日
　　　　　　　　　民事第九庭  法　官　　梁夢迪
以上正本係照原本作成。
如對本判決上訴，須於判決送達後20日內向本院提出上訴狀。如
委任律師提起上訴者，應一併繳納上訴審裁判費。
中　　華　　民　　國　　110 　年　　11　　月　　22　　日
                              書記官　　石勝尹